ACORDAO-COMPLETO-2423571

ACÓRDÃO 13923/2020 ATA 43/2020 - PRIMEIRA CÂMARA

VISTOS, relatados e discutidos estes autos de pensões militares deferidas pelo Comando da Marinha,
ACORDAM os Ministros do Tribunal de Contas da União, reunidos em sessão da Primeira Câmara, diante das razões expostas pelo Relator, com fundamento no art. 71, inciso III, da Constituição Federal e nos arts. 1º, inciso V, 39, inciso II, e 45 da Lei 8.443/1992, em:
9.1. considerar legais os atos de pensão militar de interesse das sras. Maria do Socorro Claudino de Lima, Meidy Soares Cabrero e Mari Tania Souza Soares, ordenando seu registro;
9.2. considerar ilegal o ato de concessão de interesse da sra. Bette Lacerda Bezerra, recusando seu registro;
9.3. dispensar o ressarcimento das quantias indevidamente recebidas, em boa-fé, pela interessada, consoante o Enunciado 106 da Súmula de Jurisprudência deste Tribunal;
9.4. determinar ao Comando da Marinha que:
9.4.1. faça cessar, no prazo de 15 (quinze) dias, contado a partir da ciência desta deliberação, os pagamentos decorrentes do ato impugnado, sob pena de responsabilidade solidária da autoridade administrativa omissa, consoante disposto nos arts. 71, inciso IX, da Constituição Federal e 262 do Regimento Interno desta Corte;
9.4.2. dê ciência desta deliberação à sra. Bette Lacerda Bezerra, alertando-a de que o efeito suspensivo proveniente da interposição de eventuais recursos, caso não providos, não a exime da devolução dos valores indevidamente percebidos após a notificação;
9.4.3. envie a esta Corte de Contas, no prazo de 30 (trinta) dias, por cópia, comprovante de que a interessada teve ciência desta deliberação;
9.5. esclarecer à unidade de origem, com supedâneo no art. 262, § 2º, do Regimento Interno, que a concessão considerada ilegal poderá prosperar mediante a emissão e o encaminhamento a este Tribunal de novo ato concessório, escoimado da irregularidade apontada nestes autos;
9.6. determinar à Sefip que proceda ao destaque do ato de concessão de interesse da sra. Raquel Cirino de Medeiros e, previamente à instrução do novo processo, franqueie à interessada a oportunidade de se manifestar acerca da inclusão, em seus proventos, da vantagem prevista no art. 110, § 1º, da Lei 6.880/1980, a despeito de o instituidor já se encontrar reformado quando reconhecido inválido.

Apreciação, para fins de registro, de pensões militares concedidas pelo Comando da Marinha.

Primeira Câmara

Serviço de Inativos e Pensionistas da Marinha.

3. Interessadas: Bette Lacerda Bezerra (XXX.259.257-XX); Mari Tania Souza Soares (XXX.629.255-XX); Maria do Socorro Claudino de Lima (XXX.927.077-XX); Meidy Soares Cabrero (XXX.821.517-XX); Raquel Cirino de Medeiros (XXX.639.177-XX).

13.1. Ministros presentes: Walton Alencar Rodrigues (Presidente), Benjamin Zymler (Relator), Bruno Dantas e Vital do Rêgo.
13.2. Ministros-Substitutos presentes: Augusto Sherman Cavalcanti e Weder de Oliveira.

BENJAMIN ZYMLER

Trata-se de quatro pensões militares concedidas pelo Comando da Marinha.
2.	A Secretaria de Fiscalização de Pessoal (Sefip) , com o aval do Ministério Público, propugna o registro de dois benefícios (instituídos pelos srs. Antônio Claudino da Silva e Antônio de Souza Soares) e a negativa de registro dos outros dois (instituídos pelos srs. Antônio Bezerra e Antônio Clementino de Medeiros) , estes em face da elevação dos proventos motivada pela constatação de invalidez dos respectivos instituidores quando já se encontravam reformados, hipótese não prevista na legislação de regência (art. 110 da Lei 6.880/1980) .
	É o relatório.

não há

Procurador Marinus Eduardo De Vries Marsico.

PENSÕES MILITARES. LEGALIDADE E REGISTRO DE DOIS ATOS. DESTAQUE DE OUTRO, PARA SANEAMENTO PROCESSUAL. ILEGALIDADE E NEGATIVA DE REGISTRO DO RESTANTE, EM FACE DA ELEVAÇÃO DOS PROVENTOS ASSOCIADA À CONSTATAÇÃO DE INVALIDEZ DO RESPECTIVO INSTITUIDOR (ART. 110 DA LEI 6.880/1980) QUANDO ESTE JÁ SE ENCONTRAVA REFORMADO. DETERMINAÇÕES.

PENSÃO MILITAR (PMIL)

Secretaria de Fiscalização de Pessoal (SEFIP).

Em exame, quatro pensões militares concedidas pelo Comando da Marinha.
2.	A Secretaria de Fiscalização de Pessoal (Sefip) propugna:
	a) o registro dos atos de interesse das sras. Maria do Socorro Claudino de Lima (viúva do sr. Antônio Claudino da Silva) , Meidy Soares Cabrero e Mari Tania Souza Soares (filhas do sr. Antônio de Souza Soares) ; e
	b) a negativa de registro dos atos de interesse das sras. Bette Lacerda Bezerra (viúva do sr. Antônio Bezerra) e Raquel Cirino de Medeiros (viúva do sr. Antônio Clementino de Medeiros) .
3.	As negativas de registro decorrem da inclusão, nos proventos, da vantagem prevista no art. 110, § 1º, da Lei 6.880/1980 (Estatuto dos Militares) , vinculada à constatação de invalidez dos instituidores posteriormente a sua reforma, hipótese não contemplada no dispositivo.
4.	O Ministério Público põe-se de acordo.
5.	Acompanho em parte os pareceres, como segue.
6.	Segundo informam os autos, o sr. Antônio Bezerra, graduado na ativa como suboficial, foi transferido para a reserva remunerada em 1980, tendo, a partir de então, seus proventos calculados com base no soldo de segundo-tenente, consoante a redação primitiva do art. 50, inciso II, da Lei 6.880/1980 ("São direitos dos militares [...] a percepção de remuneração correspondente ao grau hierárquico superior ou melhoria da mesma quando, ao ser transferido para a inatividade, contar mais de 30 (trinta) anos de serviço") . Nessas condições, o militar foi reformado ex officio em 1991, ao atingir a idade limite de permanência na reserva remunerada.
7.	Anos mais tarde, em 2009, o título de inatividade do sr. Antônio Bezerra foi alterado para vincular seus proventos ao soldo de primeiro-tenente, ou seja, dois graus hierárquicos acima daquele que o militar ostentava na atividade. O fundamento para tanto seria o disposto no art. 110, § 1º, da Lei 6.880/1980 (Estatuto dos Militares) , na redação dada pela Lei 7.580/1986:
 "Art. 110. O militar da ativa ou da reserva remunerada, julgado incapaz definitivamente por um dos motivos constantes dos incisos I e II do art. 108, será reformado com a remuneração calculada com base no soldo correspondente ao grau hierárquico imediato ao que possuir ou que possuía na ativa, respectivamente. 
§ 1º Aplica-se o disposto neste artigo aos casos previstos nos itens III, IV e V do artigo 108, quando, verificada a incapacidade definitiva, for o militar considerado inválido, isto é, impossibilitado total e permanentemente para qualquer trabalho".
8.	Como se vê, o benefício previsto no art. 110 da Lei 6.880/1980, expressamente dirigido ao militar da ativa ou da reserva remunerada, não alcança o militar reformado. Ademais, quer da ativa, quer da reserva, o benefício se traduz no cálculo dos proventos com base no soldo do posto hierárquico imediato àquele que o favorecido apresentava na ativa - ou seja, não há espaço na norma para o cálculo dos proventos ter por referência dois postos acima daquele que o militar possuía quando ainda em atividade.
9.	Sobre o primeiro ponto - os destinatários do adicional -, a jurisprudência do Superior Tribunal de Justiça (STJ) , intérprete último da lei federal, há muito se encontra pacificada, como ilustra o precedente adiante reproduzido:
"ADMINISTRATIVO. MILITAR. REFORMA. ALTERAÇÃO DE BENEFÍCIO. INCAPACIDADE SUPERVENIENTE. ART. 110, § 1º, C/C ART. 108, V, DA LEI 6.880/80. MILITARES DA ATIVA OU RESERVA REMUNERADA. RESTRIÇÃO. MILITAR JÁ REFORMADO. IMPOSSIBILIDADE. 1. A reforma do militar com a remuneração calculada com base no soldo correspondente ao grau hierárquico imediato ao que possuir ou que possuía na ativa, nos termos do art. 110, § 1º, c/c o art. 108, V, da Lei 6.880/80, restringe-se aos militares da ativa ou reserva remunerada, na exata disposição do caput do art. 110, não sendo possível a concessão de tal benesse àqueles militares já reformados. 2. Recurso especial não provido" (REsp 1.340.075/CE, Rel. Min. Castro Meira, Segunda Turma, julgado em 9/4/2013, DJe de 15/4/2013; ênfase acrescentada) .10.	Quanto ao segundo ponto - a possibilidade de concessão em cascata do benefício -, a jurisprudência do STJ rejeita a hipótese mesmo que a moléstia incapacitante tenha sido adquirida com o militar ainda na reserva remunerada. Em outras palavras, se já beneficiário da vantagem do art. 50, inciso II, da Lei 6.880/1980 (inatividade com proventos calculados sobre o posto hierárquico imediato) , nem sequer o militar da reserva remunerada acometido de moléstia incapacitante faz jus a nova melhoria de proventos com esteio no art. 110, § 1º, da Lei 6880/1980. Nesse sentido, exemplificativamente, cito como precedente:
"AGRAVO REGIMENTAL NOS EMBARGOS DE DECLARAÇÃO EM RECURSO ESPECIAL. ADMINISTRATIVO. MILITAR DA RESERVA REMUNERADA. SUPERVENIÊNCIA DE INCAPACIDADE TOTAL E DEFINITIVA. REFORMA. CÁLCULO DOS PROVENTOS. SOLDO DO POSTO IMEDIATAMENTE SUPERIOR AO QUE EXERCIA NA ATIVA. 
1. A orientação jurisprudencial desta Corte Superior é no sentido de que o militar da reserva remunerada julgado definitivamente incapaz para qualquer trabalho, como na hipótese de estar acometido de cardiopatia grave, deve ser reformado com proventos correspondentes ao soldo da graduação hierárquica imediata a que possuía na ativa, nos termos do art. 110, § 1º, da Lei nº 6.880/80. 
2. Agravo regimental a que se nega provimento" (AgRg nos EDcl no Recurso Especial 966.142/RJ, Rel. Min. Marco Aurélio Bellizze, Quinta Turma, julgado em 26/2/2013, DJe de 5/3/2013) .
11.	No âmbito desta Corte de Contas, o mesmo entendimento foi esposado por meio do Acórdão 2.225/2019, de 18/9/2019.
12.	Pois bem, como o sr. Antônio Bezerra já se encontrava reformado quando reconhecido inválido, seus proventos não poderiam ter sido majorados com fulcro no art. 110, § 1º, do Estatuto.
13.	Assim, apresentam-se ilegais tanto a alteração da reforma do militar quanto, no que aqui interessa, o benefício pensional outorgado à sua dependente (sra. Bette Lacerda Bezerra, viúva) .
14.	A propósito, não é demasiado assinalar que a relação jurídica de militares inativos com a União é substancialmente distinta daquela envolvendo seus pensionistas, de modo que não há que se falar, em favor destes, em eventual direito à conservação nos proventos de vantagens - ora reconhecidamente irregulares - indevidamente percebidas em vida pelo instituidor. 
15.	Aliás, o Supremo Tribunal Federal tem restringido até mesmo a eficácia de títulos executivos judiciais quando o titular do direito migra da condição de servidor ativo para a de servidor aposentado. No MS 30.725, por exemplo, o Ministro Gilmar Mendes anotou:
"Nesse sentido, a coisa julgada deveria ser invocada, a princípio, para efeitos de pagamento de vencimentos, o que não significa, necessariamente, que essa proteção jurídica se estenda, desde logo, para o cálculo dos proventos, o qual deve ser analisado caso a caso, sob pena de reconhecer-se a perpetuação de um direito declarado a ponto de alcançar um instituto jurídico diverso: o instituto dos proventos."
16.	Ilegal, pois, na forma em que concedido, o benefício outorgado à viúva.
17.	O ato de interesse da sra. Raquel Cirino de Medeiros (viúva do sr. Antônio Clementino de Medeiros) apresenta falha semelhante.
18.	Entretanto, uma vez transcorridos mais de cinco anos desde sua disponibilização para exame do Tribunal, faz-se necessário oferecer à pensionista, previamente à formação de juízo definitivo a respeito, a oportunidade de se manifestar nos autos, consoante orientação fixada no Acórdão 587/2011-TCU-Plenário.
19.	Por fim, quanto às pensões percebidas pelas sras. Maria do Socorro Claudino de Lima (viúva do sr. Antônio Claudino da Silva) , Meidy Soares Cabrero e Mari Tania Souza Soares (filhas do sr. Antônio de Souza Soares) , não tendo sido nelas identificada nenhuma falha, acompanho os pareceres favoráveis ao registro.
	Diante do exposto, voto no sentido de que este Colegiado adote a deliberação que ora submeto a sua apreciação.
TCU, Sala das Sessões Ministro Luciano Brandão Alves de Souza, em 1 de dezembro de 2020.
BENJAMIN ZYMLER 
Relator